福建金門地方法院刑事附帶民事訴訟判決　93年度附民字第7號
原　　　　告　丁○○
　　　　　　　乙○○
　　　　　　　壬○○
　　　　　　　己○○
　　　　　　　癸○○
　　　　　　　甲○○
　　　　　　　庚○○
　　　　　　　辛○○
共　　　　同
訴　訟代理人　子○○律師
被　　　　告　和發營造有限公司
　　　　　　　　　　　金門縣金.
兼法定代理人　丙○○
被　　　　告　戊○○
　　　　　　　卯　○
上　四人共同
訴　訟代理人　丑○○律師
　　　　　　　寅○○律師
　　　　　　　辰○○律師
上列被告等因業務過失致死等案件（93年度訴字第39號），原告
提起附帶民事訴訟，請求損害賠償，本院判決如下：
    主      文
被告和發營造有限公司、戊○○、卯○應連帶給付原告丁○○新
台幣伍拾陸萬壹仟柒佰壹拾柒元，連帶給付原告乙○○、壬○○
、己○○、癸○○、甲○○、庚○○、辛○○各新台幣拾伍萬元
，及均自民國九十四年一月二十七日起至清償日止，按年息百分
之五計算之利息。
本判決關於被告和發營造有限公司、卯○、戊○○應連帶給付原
告乙○○、壬○○、己○○、癸○○、甲○○、庚○○、辛○○
等部分得假執行。
原告其餘之訴駁回。
    事實及理由
甲、原告起訴主張：被告丙○○係被告和發營造有限公司（下稱
    和發公司）負責人，被告和發公司向金門縣金沙鎮公所承攬
    由金沙鎮○○○○○段「環島北路道路改善工程」，並指派
    被告卯○為該工程之全權負責人及安全衛生主管，被告戊○○擔任該工程路面施作之負責人，三人均應負業務上之注意
    及作為義務。自民國92年12月9 日起，被告和發公司在金沙
    鎮○○○路何厝往高坑路段，施作環島北路「甲施工路段」
    路面、填補、刨除、密級配瀝青混凝土鋪設工程，竟未在路
    面凹凸不平及刨溝高低彎曲處，設置適當標誌、交通錐及警
    示燈等夜間安全及施工警告設施，以避免道路意外事故之發
    生，嗣於同月14日上午6 時許，原告丁○○之妻即原告乙○○等之母王許能娥因乘坐丁○○所騎車牌號碼ＷＺＳ—780
    號輕型機車後座行駛於該路段，因該路面刨溝落差過大，而
    摔倒致死。而原告丁○○因被害人王許能娥死亡，共支出必
    要之殯喪費用新台幣（下同）80萬元；另其因妻王許能娥不
    幸身亡，精神遭受極大之痛苦，爰請求被告連帶賠償慰撫金
    300 萬元。而原告乙○○、壬○○、己○○、癸○○、甲○○、庚○○、辛○○因母親王許能娥不幸車禍身亡，精神遭
    受極大之痛苦，爰請求被告連帶賠償7 人慰撫金各100 萬元
    。另被害人王許能娥自死亡之日起至80歲，依基本薪資計算
    之工作損失，共323 萬1 千3 百60元。故原告自得依民法第
    188 條第1 項之規定請求被告連帶負侵權行為損害賠償責任
    。爰聲明：
(一)、被告應連帶給付原告丁○○420 萬3 千9 百20元，及自起
      訴狀繕本送達被告翌日起至清償日止，按年息百分之五計
      算之利息。
(二)、被告應連帶給付原告乙○○、壬○○、己○○、癸○○、
      甲○○、庚○○、辛○○各140 萬3 千9 百20元，及自起
      訴狀繕本送達被告翌日起至清償日止，按年息百分之五計
      算之利息。
乙、被告方面則以：事實部分如刑事案件所陳述，因原告對同一
    事件另行請求國家賠償，顯有重複請求；殯葬費用部分尚有
    非屬必要費用者；而死者勞動能力部分並無法律上依據，且
    原告請求之慰撫金均屬過高。爰聲明：原告之訴駁回。
    理  由
一、按附帶民事訴訟之判決，應以刑事訴訟判決所認定之事實為
    據，刑事訴訟法第500 條前段定有明文。查被告卯○、戊○○於執行業務時，因疏未設置安全警告標誌，使被害人王許
    能娥受傷而傷重身亡，均係犯刑法第276 條第2 項之業務過
    失致人於死罪，業經本院93年訴字第39號刑事判決認定屬實
    ，則原告主張被告卯○、戊○○二人應負侵權行為損害賠償
    責任，堪可認定。
二、按因故意或過失，不法侵害他人之權利者，負損害賠償責任
    ；受僱人因執行職務，不法侵害他人之權利者，由僱用人與
    行為人連帶負損害賠償責任，民法第184 條第1 項前段、第
    188 條第1 項前段分別定有明文；復按民事上之共同侵權行
    為(狹 義的共同侵權行為，即加害行為)與 刑事上之共同正
    犯，其構成要件並不完全相同，共同侵權行為人間不以有意
    思聯絡為必要，數人因過失不法侵害他人之權利，苟各行為
    人之過失行為，均為其所生損害共同原因，即所謂行為關連
    共同，即足成立共同侵權行為，依民法第185 條第1 項前段
    之規定，各過失行為人對於被害人應負全部損害之連帶賠償
    責任。經查被告卯○、戊○○均有業務上過失之行為，既如
    前述，而其各自之過失行為，均為其所生損害之共同原因，
    自應對原告負連帶賠償之責。而被告和發公司為被告卯○、
    戊○○之僱用人，被告卯○、戊○○於執行職務時因業務過
    失致被害人王許能娥死亡，被告和發公司自應與被告卯○、
    戊○○對原告負連帶賠償之責。以下茲就原告請求之金額逐
    項審核：
(一)、殯葬費：按不法侵害他人致死者，對於支出殯葬費之人，
      亦應負損害賠償責任，民法第192 條第1 項定有明文。復
      按殯葬費為收殮及埋葬費用，其賠償範圍應以實際支出之
      費用，並斟酌被害人當地之習俗、被害人之身分、地位及
      生前經濟狀況決定之。故審酌如下：
１、原告所主張之喪葬明細表中，關於第1 項 (公祭、除戶、謄
    本費)、 第4 項 (王世界先生經手1 單)、 第10項 (王世界
    買早點、黃麵)、 第24項 (沙美買青蝦)、 第25項 (呂厝買
    青蚵25 斤)、第27項 (草靈2 人)及 協助辦理喪葬事宜之人
    員住宿、繕食費用等項目，並無單據在卷可憑，無法證明有
    實際支出，爰予駁回。
２、原告所主張之喪葬明細表中，關於第6 ～11( 赤肉、蒜頭、
    青蔥、芹菜、紅圓、菜碗)、 第18項 (食桌8 桌)、 第19項
     (食桌29桌)、 第21項 (飲料)、 第22項 (沙美連生店1 單
    )部 分，為宴客所支出，衡量金門地區之習俗、被害人之身
    分、地位等狀況，應非屬收殮及埋葬所必要費用，亦予駁回
    。
３、至明細表中第12項 (金童玉女)、 第13項 (旗鼓車)、 第14
    項 (鑼鼓隊)、 第16項 (西樂)部 分，及第2 項 (手只)及
    第3項 (金 飾)部 分，第5 項 (開山刀小刀)、 第17項 (道
    士)部 分，則衡諸常情，於殯葬儀式中尚屬必要，且並無過
    於鋪張之情，至被告所舉本地葬儀社之行情，雖非無據，然
    上開等項，被告既提出單據，復無其它證據足證該單據為不
    真正，則被告既已實際支出，又無過於鋪張之情，尚難僅因
    他家葬儀社之行情，即謂原告之主張為不必要。
４、從而，原告丁○○依侵權行為之法律關係，請求被告和發公
    司等三人等連帶給付殯葬費用，於37萬2 千3 百90元範圍內
    ，為有理由，應予准許，逾此部分，即屬無理由。
(二)、慰撫金：按不法侵害他人致死者，被害人之父、母、子、
      ，民法第194 條定有明文。原告丁○○為被害人之夫，餘
      原告7 人則均為被害人王許能娥之子女，為兩造所不爭執
      ，原告丁○○於本件事故後，痛失愛妻，晚年遭逢喪妻之
      痛，其痛苦甚鉅，另餘原告7 人於本件事故後頓失所怙，
      精神上亦感莫大痛苦，而原告丁○○曾榮獲91年度金沙鎮
      浦山里模範父親，原告乙○○、己○○、甲○○均經營報
      社；原告壬○○經營菸酒買賣；原告癸○○大學畢業，任
      職合作金庫信義分行；原告庚○○任職金門酒廠實業股份
      有限公司；原告辛○○任職台灣積體電路製造股份有限公
      司，有原告提出之書證可證。本院審酌兩造之身分、地位
      、經濟能力及本院職權函查之報稅資料及原告等因此事故
      所受精神上痛苦等一切情狀，認原告丁○○請求被告連帶
      賠償精神慰撫金150 萬元，其餘原告請求被告連帶賠償慰
      撫金各50萬元，尚稱允當，應予准許，逾此部分，則屬無
      理由。
(三)、死者如尚生存時之勞動能力減損：
１、不法侵害他人致死者，其繼承人得否就被害人如尚生存所應
    得之利益 (學說上稱為餘命損害)， 請求加害人賠償，學者
    間立說不一。要之，被害人之生命因受侵害而消滅時，其為
    權利主體之能力即已失去，損害賠償請求權亦無由成立，則
    為一般通說所同認，參以我民法就不法侵害他人致死者，特
    於第192 條及第194 條定其請求範圍，尤應解為被害人如尚
    生存所應得之利益，並非被害人以外之人所得請求賠償，亦
    有最高法院54年台上字第951 號判例足資參照。
２、從而，本件原告起訴主張請求被繼承人王許能娥如尚生存時
    所應得之利益，依上開判例意旨說明，即屬無理。
三、綜上所述，原告等基於侵權行為法律關係，得請求被告和發
    公司、戊○○、卯○賠償金額，原告丁○○部分為喪葬費37
    萬2 千3 百90元、慰撫金150 萬元，共計為187 萬2 千3 百
    90 元 （372390＋0000000 ＝0000000）。 原告乙○○、壬○○、己○○、癸○○、甲○○、庚○○、辛○○部分各為
    慰撫金50萬元。惟按：
（一）、損害之發生或擴大被害人與有過失者，法院得減輕賠償
        金額，而上開規定，於被害人之代理人或使用人與有過
        失者，準用之（民法第217 條第1 項、第3 項）。復按
        民法第192 條第1 項規定不法侵害他人致死者，對於支
        出殯葬費之人，亦應負損害賠償責任，係間接被害人得
        請求賠償之特例。此項請求權，自理論言，雖係固有之
        權利，然其權利係基於侵權行為之規定而發生，自不能
        不負擔直接被害人之過失，倘直接被害人於損害之發生
        或擴大與有過失時，依公平之原則，亦應有民法第217
        條過失相抵規定之適用，此有最高法院73年台再字第18
        2判例意旨足資參照 。
（二）、本件車禍之肇因，係原告丁○○駛入對向車道，於後方
        附載被害人王許能娥時，卻又於前方置放海蚵等物，增
        加機車操控之困難，復疏未採取適當之安全措施，於變
        換車道時失控，其顯有過失等情，業於本院前開刑事判
        決中詳述，原告丁○○對本件損害之發生與有過失，自
        應就自己之與有過失負責。
（三）、另丁○○亦為被害人王許能娥之使用人，被害人即應依
        前揭規定，承擔其使用人之過失；而本件除原告丁○○
        外之其餘原告7 人，其權利既係基於侵權行為而生，依
        民法第217 條第3 項規定，渠等自應承擔被害人之使用
        人之與有過失。
（四）、從而，本院自得減輕被告等三人之賠償金額。審酌本件
        肇事情節，原告丁○○應負70% 責任，爰依法減輕被告
        賠償金額70% ，即被告應連帶賠償原告丁○○56萬1 千
        7 百17元（0000000 ×30﹪＝561717），連帶賠償原告
        乙○○、壬○○、己○○、癸○○、甲○○、庚○○、
        辛○○各15萬元（500000×30﹪＝150000）。原告各請
        求被告連帶賠償上開金額及自起訴狀繕本送達翌日即94
        年1 月27日起至清償日止，按年息5%計算之法定遲延利
        息，洵屬正當，應予准許，各逾此數額所為之請求，為
        無理由，均予駁回。另關於命被告等三人連帶給付原告
        乙○○、壬○○、己○○、癸○○、甲○○、庚○○、
        辛○○等部分，因所命給付之金額未逾新台幣50萬元，
        爰依職權宣告假執行。
（五）、至被告辯稱原告已提起國家賠償，顯有重複請求云云，
        然按國家賠償責任，固與被告等之侵權行為責任，係基
        於同一目的，本於各別之發生原因，而屬不真正連帶債
        務，然按被害人於實際受領賠償前，尚不發生連帶債務
        中任一債務消滅之效力，故本件原告等雖已提出國家賠
        償並經金門縣政府國家賠償事件審議委員會於93年9 月
        29 日 認定金門縣政府應賠償原告等共160 萬元，然查
        該筆國家賠償金既尚未由原告等受領，則基於上開說明
        ，被告之損害賠償義務即無由消滅，故被告之辯，顯無
        足採，併此敘明。
四、對被告丙○○之請求：
    按刑事訴訟諭知無罪、免訴或不受理之判決者，應以判決駁
    回原告之訴。刑事訴訟法第503 條第1 項前段定有明文。本
    件被告丙○○被訴業務過失致死一案，業經本院刑事判決無
    罪，揆諸首揭說明，原告此部分之訴為無理由，應予駁回，
    併此敘明。
據上論結，原告之訴為一部有理由，一部無理由，依刑事訴訟法
第502 條、第503 條第1 項前段、第491 條第10款，民事訴訟法
第389條第1項第5款，判決如主文。
中   華     民     國      94  年    4    月    19    日
                     刑事庭審判長法  官  施慶鴻
                                 法  官  林鈺琅
                                 法  官  林慶郎
右正本證明與原本無異。
對於本判決如不服非對刑事判決上訴時不得上訴並應於送達後十
日內，向本院提出上訴狀。
                                 書記官  陳鴻璋
中   華     民     國      94  年    4    月    19    日
